【裁判字號】    99,台上,1701
【裁判日期】    990325
【裁判案由】    偽造文書等罪
【裁判全文】
最高法院刑事判決            九十九年度台上字第一七０一號
上  訴  人  乙○○
選任辯護人  周春霖律師
上  訴  人  甲○○
上列上訴人等因偽造文書等罪案件，不服台灣高等法院台中分院
中華民國九十七年二月二十日第二審更審判決（九十六年度上更
(一)字第一九０號，起訴案號：台灣台中地方法院檢察署九十一年
度偵字第二三四二二號），提起上訴，本院判決如下：
    主  文
原判決撤銷，發回台灣高等法院台中分院。
    理  由
本件原判決撤銷第一審關於上訴人乙○○、甲○○部分科刑之判
決，改判依修正前刑法連續犯、牽連犯之規定，論處乙○○共同
行使偽造私文書，足以生損害於他人及共同連續商業負責人，以
明知為不實之事項，而填製會計憑證各罪刑；論處甲○○共同公
務員假借職務上之機會行使偽造私文書，足以生損害於他人及共
同連續商業負責人，以明知為不實之事項，而填製會計憑證各罪
刑。其中上訴人等所犯共同連續商業負責人，以明知為不實之事
項，而填製會計憑證罪部分，並均依中華民國九十六年罪犯減刑
條例予以減刑。固均非無見。
惟查：（一）刑法第一百三十四條對於公務員故意犯刑法瀆職罪
章以外之罪加重其刑之規定，必須假借該公務員職務上之權力、
機會或方法，而故意犯罪，始可構成，若行為人僅屬公務員，對
該權力、機會等無所假借，即犯罪行為與之無直接關連者，自不
能適用此規定加重其刑。原判決事實認定：「甲○○於民國八十
四年三月間擔任中央健康保險局（下稱健保局）台中聯合門診中
心行政組組員，負責該中心庶務採購業務，八十八年十月間兼任
健保局台中聯合門診中心藥品零購業務，至九十年十月間轉調健
保局中區分局承保二組擔任辦事員，負責勞保資料調閱業務，…
…詎甲○○、乙○○二人明知甲○○已於九十一年二、三月間調
至健保局中區分局辦理勞保資料調閱業務，不再負責健保局台中
聯合門診中心之藥品零購業務，竟因需錢孔急，遂萌歹念，共同
意圖為自己不法之所有，基於概括犯意之聯絡，共同謀議以虛假
不實之醫院藥品訂貨單向基因國際股份有限公司（下稱基因公司
）詐取財物，二人議定後遂於九十一年二月間某日向基因公司之
負責人謝妙娥詐稱：『甲○○於職務上瞭解健保局台中聯合門診
中心採購藥品零購業務程序之機會，且甲○○原在健保局台中聯
合門診中心負責藥品採購業務，對該中心藥品採購有審核權，瞭
解健保局審核之藥價有部分價差很大，如可以低廉之價格向藥商
進貨後再轉手賣給醫院，顯然有利可圖，甲○○當時雖已調至健
保局中區分局其他單位，但仍有管道可取得健保局台中聯合門診
中心之藥品採購訂單，乙○○則因舊時業務關係而可取得台中縣
大里市仁愛綜合醫院藥品訂貨單』等語，使謝妙娥不疑有他後同
意以提供購藥資金之方式參與前開生意之經營零購業務」等情（
見原判決第二頁）。如果無誤，則甲○○於行為時既已調至健保
局中區分局辦理勞保資料調閱業務，不再負責健保局台中聯合門
診中心之藥品零購業務，其如何假借職務上辦理勞保資料調閱業
務之機會先後偽造如原判決附件一、二所示之藥品訂貨單，持以
詐欺？其行使偽造私文書及詐欺之行為，是否有假借職務上之機
會之情形？其向謝妙娥所稱有管道可取得健保局台中聯合門診中
心之藥品採購訂單，是否僅係其詐術手段之行使？原判決俱未審
認、說明，顯不足為適用刑法第一百三十四條規定加重其刑之依
據。況原判決未於事實欄詳加認定甲○○利用職務上所享有何種
機會而犯刑法第二百十六條、第二百十條之行使偽造私文書罪，
其理由內記載甲○○假借職務上之機會，犯刑法第二百十六條、
第二百十條之罪，應依刑法第一百三十四條規定加重其刑，即有
理由失其依據之矛盾。又刑法第一百三十四條加重其刑之規定，
係就犯罪類型變更之個別犯罪行為予以加重處罰，而成立另一獨
立之罪，如發生與他罪有法定刑輕重之比較時，自應依法定刑加
重後之刑度予以比較，而非依加重前之法定刑比較。原判決於理
由內記載甲○○所犯連續詐欺罪與行使偽造私文書罪間，依先連
續後牽連原則，從一重行使偽造私文書罪之處斷。……又甲○○
於案發時係任職健保局中區分局承保二組辦事員，其原任職於健
保局台中聯合門診中心行政組組員辦理庶務採購並兼任藥品零購
業務，竟假借職務上了解健保局台中聯合門診中心採購藥品零購
業務程序之機會向被害人基因公司負責人謝妙娥詐稱其原在健保
局台中聯合門診中心負責藥品採購業務，對該中心藥品採購有審
核權，瞭解健保局審核之藥價，部分價差很大，如可以低廉之價
格向藥商進貨後，再轉手賣予醫院，顯然有利可圖，使基因公司
信以為真而受其詐騙致犯本件之罪，依前開說明，自符合刑法第
一百三十四條之規定，是甲○○部分應依該條之規定加重其刑（
見原判決第十四頁倒數第一行至第十五頁第二四行），而非就刑
法第二百十六條、第二百十條及第三百三十九條第一項依法加重
其刑後之法定刑予以比較，亦有適用法則不當之違法。（二）判
決所載之理由，前後相互牴觸者，即屬判決所載理由矛盾，依刑
事訴訟法第三百七十九條第十四款後段之規定，其判決當然為違
背法令，足以構成撤銷之原因。原判決理由四先謂：「上訴人等
先後違反商業會計法第七十一條第一款犯行，犯罪構成要件相同
，顯係基於概括犯意反覆為之，為連續犯，應依法論以一罪並加
重其刑」（見原判決第十四頁第十三至十六行），嗣竟又記載「
如（原判決）附件三所示之統一發票三張係共犯王碧山同時填載
，為實質上一罪」（見原判決第十五頁第七、八行）。先謂上訴
人等違反商業會計法第七十一條第一款之犯行部分係屬連續犯；
繼稱所填製不實之會計憑證統一發票三張係王碧山同時填載，為
實質上一罪。先後之論述齟齬不一，判決所載理由矛盾，其判決
當然違背法令。（三）有罪判決書事實之認定與理由之說明必須
互相一致，方為合法。倘若事實之認定與理由之說明不相一致，
按諸刑事訴訟法第三百七十九條第十四款後段規定，自屬判決理
由矛盾之當然違背法令。原判決認定上訴人等與林顯門、王碧山
共同基於虛偽填製會計憑證之概括犯意聯絡，由王碧山於民國九
十一年三月間將秋旺企業有限公司（下稱秋旺公司）之空白統一
發票交由林顯門，再由「林顯門」依據上訴人等之要求，而先後
填載如原判決附件三所示買受人為基因公司之秋旺公司統一發票
三張交付予上訴人等，再由上訴人等將該等統一發票交由基因公
司負責人謝妙娥，以取信於基因公司而掩飾彼等之詐欺犯行（見
原判決第五頁第十九至二七行）。但理由中則又記載「如（原判
決）附件三所示之統一發票三張係共犯王碧山同時填載」（見原
判決第十五頁第七、八行）。是倘理由中所引原判決附件三所示
之統一發票三張係「王碧山」同時填載為真實，則原判決所認定
由「林顯門」依據上訴人等之要求，而先後填載如原判決附件三
所示之統一發票之事實即難謂無誤。原判決顯有上揭認定事實與
理由說明不相一致之違誤。（四）原判決認定甲○○、陳世明及
自稱係陳世明助理「邱炎豊」之不詳姓名年籍之成年男子，共同
於九十一年三月二十九日押送此次預定購置之部分藥品至基因公
司交貨，並由基因公司職員涂佩玲簽收。嗣假冒藥商「陳副總」
之陳世明即向謝妙娥表示欲請領貨款共計新台幣（下同）二千一
百五十萬元，而乙○○為免其前開所交付用以前二次「合作獲利
」之支票遭謝妙娥予以提示兌現，遂委由陳世明向基因公司負責
人謝妙娥表示願意收受前開乙○○所簽發交付予基因公司之面額
為四百八十一萬六千零五十元支票，經謝妙娥照准後，謝妙娥另
再簽發金額分別為四百五十萬元及一千一百五十萬元之支票二紙
以作為此次購藥貨款之支付，並將此三紙支票悉數交由前開冒充
陳世明助理「邱炎豊」之人，謝妙娥為求確認，並要求該「邱炎
豊」之人出示身分證以供查核，該自稱「邱炎豊」之人隨即出示
前開變造之「邱炎豊」身分證而行使以取信於謝妙娥，並在基因
公司付款簽收簿上冒用「邱炎豊」之姓名簽署署押三枚云云（見
原判決第七頁，事實一之(三)）。惟依甲○○於法務部調查局台中
市調查站詢問時所供，該自稱「邱炎豊」之人及冒用「邱炎豊」
之姓名簽署署押者，實即係陳世明（見調查卷第三五頁）；而陳
世明於第一審時亦坦承曾向基因公司職員領取三紙支票等語（見
第一審卷(二)第三九、四十頁）。如果均屬無訛，則原判決認定謝
妙娥將該三紙支票交由前開冒充陳世明助理「邱炎豊」之人，且
由該自稱「邱炎豊」之人在基因公司付款簽收簿上偽簽「邱炎豊
」署押三枚等情，即難謂無誤。原審就此未予釐清，致事實尚欠
明確，本院無從為適用法律當否之判斷。（五）修正後刑法第二
條第一項之規定，係規範行為後法律變更所生新舊法律比較適用
之準據法，於新法施行後，應適用新法第二條第一項之規定，為
「從舊從輕」之比較。且比較時，應就罪刑有關之共犯、未遂犯
、想像競合犯、牽連犯、連續犯、結合犯，以及累犯加重、自首
減輕暨其他法定加減原因（如身分加減）與加減例等一切情形，
綜其全部罪刑之結果而為比較。其中關於法定加減原因（如身分
加減），係在「從舊從輕」之比較範圍內。原判決認定上訴人等
與林顯門、王碧山共同基於虛偽填製會計憑證之概括犯意聯絡，
由王碧山於九十一年三月間將秋旺公司之空白統一發票交由林顯
門，再由林顯門依據上訴人等之要求，而先後填載如原判決附件
三所示之秋旺公司統一發票三張交付予上訴人等，繼由上訴人等
將該等統一發票交由謝妙娥，以取信於基因公司而掩飾彼等之詐
欺犯行（見原判決第五頁第十九至二七行）。理由並說明：「上
訴人等與共犯林顯門雖均非秋旺公司之負責人，但因與該公司之
負責人王碧山就違反商業會計法第七十一條第一款之罪部分共同
實行犯罪，依刑法第三十一條第一項之規定，此部分應以共犯論
」（見原判決第十四頁第四至七行）。如果無訛，則刑法第三十
一條第一項有關「身分」之法定減輕原因，是否在「從舊從輕」
之綜合比較範圍內？而刑法第三十一條第一項，已從「因身分或
其他特定關係成立之罪，其共同實施或教唆幫助者，雖無特定關
係，仍以共犯論。」修正為「因身分或其他特定關係成立之罪，
其共同實行、教唆或幫助者，雖無特定關係，仍以正犯或共犯論
。但得減輕其刑」。自以修正後之「得減輕其刑」，較有利於行
為人。乃原判決就此部分比較新舊法後，竟認「不生有利、不利
於上訴人等之問題」（見原判決第十八頁），於法自有違誤。上
訴意旨指摘原判決不當，尚非全無理由，應認仍有撤銷發回更審
之原因。又上訴人等行使變造特種文書、偽造署押及詐欺等部分
，因起訴書認分別與上揭撤銷發回部分有裁判上一罪關係，基於
審判不可分原則，均併予發回。至原判決不另為無罪之諭知部分
（原判決理由六），基於審判不可分之原則，亦併予發回。
據上論結，應依刑事訴訟法第三百九十七條、第四百零一條，判
決如主文。
中    華    民    國  九十九  年    三    月  二十五  日
                      最高法院刑事第二庭
                          審判長法官  莊  登  照
                                法官  陳  世  淙
                                法官  徐  昌  錦
                                法官  許  錦  印
                                法官  蔡  名  曜
本件正本證明與原本無異
                                      書  記  官
中    華    民    國  九十九  年    三    月  三十一  日
                                                      Ｅ

司法院資訊處製作；財團法人民間司法改革基金會備份。
